ACORDAO-COMPLETO-2354078

ACÓRDÃO DE RELAÇÃO

ACÓRDÃO DE RELAÇÃO 14099/2019 ATA 43/2019 - PRIMEIRA CÂMARA

Acórdão 14099/2019-TCU-Primeira Câmara
VISTOS e relacionados estes autos de representação atuada em razão do expediente encaminhado pelo Procurador da República no Estado do Amazonas, Sr. Alexandre Jabur, a respeito de irregularidades praticadas no Conselho Regional de Enfermagem do Amazonas (Coren/AM) .
Considerando que as irregularidades relatadas pelo representante se referem a: (i) a contratação do escritório de advocacia Bandeira de Melo & Barbirato pelo Coren/AM não teria atendido aos princípios legais que norteiam os processos licitatórios porque nesse escritório trabalham dois filhos do presidente daquele Conselho, fato que era de conhecimento da pregoeira na época dos fatos (peça 1, p. 3) ; e (ii) a administração do Coren/AM teria se tornado um feudo da família Lima ao longo de aproximadamente quinze anos, realizando atos administrativos ilícitos, como destruição de documentos presenciada por servidores do Coren/AM (peça 1, p. 4) ;
Considerando que a representação preenche os requisitos de admissibilidade constantes nos arts. 235 e 237, inciso I, do Regimento Interno/TCU, e no art. 103, § 1º, da Resolução - TCU 259/2014;
Considerando que a doutrina deste Tribunal tendente a vedar a participação indireta do dirigente de entidade contratante é no sentido de vincular este agente público com eventual sócio de empresa licitante;
Considerando que a presente representação relata que o presidente do Coren/AM tem dois filhos que pertencem à equipe da empresa contratante e que em análise à documentação apresentada, verificou-se que eles não são sócios dessa empresa, como se comprova através do instrumento de contrato social e sucessivas alterações acostadas aos autos (peça 2, p. 37 e seguintes) ;
Considerando que também não foi comprovada qualquer participação desses funcionários no procedimento licitatório em apreço;
Considerando a análise da unidade técnica no sentido de que grande parte da doutrina esposada por este Tribunal faz ilação sobre agente público lotado em entidade autora do processo licitatório com possível parente que seja sócio de empresa participante de certame licitatório, e de que, no entanto, essa doutrina não faz referência a filho (a) desse agente público, na condição de simples funcionário da empresa licitante e sem poder decisório, posto que tal hipótese de impedimento redundaria na exclusão de diversos concorrentes, podendo inviabilizar um processo licitatório;
Considerando que a afirmação do representante no sentido de que a contratação não atendeu aos princípios legais que norteiam o procedimento licitatório não foi comprovada documentalmente e que a juntada das peças de todo o processo licitatório: edital completo, documentos de credenciamento, proposta e documentos de habilitação, ata de julgamento (peças 1-6) não revelam possível cometimento de fraude à licitação;
Considerando que a afirmação de que o Coren/AM se tornou um feudo da família Lima é por demais genérica e vem desacompanhada de qualquer indício que comprove os supostos desvios;
 Considerando que o contrato originário desta licitação foi extinto por iniciativa do órgão contratante (peça 11) , sem que fossem prestados os serviços contratados e sem que houvesse pagamento à empresa contratada;
Considerando que as informações obtidas junto ao Coren/AM (peça 15) dão conta de que não foi realizada nenhuma contratação posteriormente para objeto idêntico ou similar;
Considerando que a empresa Bandeira de Melo & Barbirato Advogados foi a única concorrente do Pregão Presencial 8/2017 (peça 5, p. 38-40) ;
Considerando que a unidade técnica deste Tribunal, em análise aos termos do edital de Pregão Presencial 8/2017, verificou que o instrumento convocatório trazia cláusulas restritivas à participação de possíveis interessados no certame licitatório: exigência de que somente os advogados inscritos e registrados na seccional Amazonas pudessem participar do certame (subitem 6.3.3.1 do edital) e exigência de comprovação de quitação junto à entidade fiscalizadora (subitem 6.3.3.3. do edital) , como critério de habilitação;
Considerando que a inclusão, nos editais de licitação, da exigência de inscrição específica na seccional da entidade fiscalizadora, além de ser excessivamente restritiva, contraria o disposto no art. 3º, § 1º, I, da Lei 8.666/1993 e jurisprudência do TCU (Acórdão 8553/2013-TCU-Primeira Câmara, relator Ministro Valmir Campelo e Acórdão 6920/2015-TCU-Primeira Câmara, relator Ministro Weder de Oliveira) ;
Considerando que a exigência de comprovação de quitação junto à entidade fiscalizadora, é irregular conforme jurisprudência deste Tribunal, fundamentada no art. 30, inciso I, da Lei 8.666/1993 (Acórdão 5964/2012-TCU-Primeira Câmara, relator Ministro Valmir Campelo e Acórdão 2631/2018-TCU-Plenário, relatado pelo Ministro Walton Alencar Rodrigues) ;
ACORDAM, os Ministros do Tribunal de Contas da União, reunidos em Sessão de 1ª Câmara, por unanimidade, com fundamento nos arts. 1º, inciso II, da Lei 8.443/92 c/c arts. 17, inciso IV, 143, inciso V, alínea "a", 169, inciso III, 235 e 237, inciso I, do Regimento Interno, em:
conhecer a presente documentação como representação, visto estarem presentes os requisitos de admissibilidade previstos no art. 113, § 1º, da Lei 8.666/1993, c/c os arts. 235 e 237, I, do Regimento Interno deste Tribunal e no art. 103, § 1º, da Resolução - TCU 259/2014 para, no mérito, considerá-la parcialmente procedente;
dar ciência ao Conselho Regional de Enfermagem do Amazonas (Coren/AM) , com fundamento no art. 7º da Resolução - TCU 265/2014, sobre as seguintes impropriedades/falhas, identificadas no Pregão 8/2017, para que sejam adotadas medidas internas com vistas à prevenção de ocorrência de outras semelhantes:
b.1) exigir, como condição de habilitação para participação no certame, que a empresa licitante apresente seus atos constitutivos, bem como a comprovação de inscrição de seus advogados sócios, registrados em seccionais específicas da Ordem dos Advogados do Brasil (OAB) , constante dos subitens 6.3.3.1. e 6.3.3.2. do edital do Pregão 8/2017, uma vez que restringem o caráter competitivo da licitação, insculpido no art. 37, caput, e inciso XXI, da Constituição Federal;
b.2) exigir quitação de anuidades junto ao Conselho da Categoria Profissional para fins de habilitação (subitem 6.3.3.3. do edital do Pregão 8/2017) , pois o art. 30, inciso I, da Lei 8.666/1993 exige apenas o registro na entidade; 
dar ciência deste Acórdão ao representante, acompanhada de cópia da instrução da unidade técnica constante da peça 19; e
arquivar os presentes autos, nos termos do art. 237, parágrafo único, c/c o art. 169, V, do Regimento Interno do TCU.
1. Processo TC-Processo 040.354/2018-0 (REPRESENTAÇÃO) 
	1.1. Representante: Alexandre Jabur (XXX.024.648-XX) 
	1.1. Órgão/Entidade: Conselho Regional de Enfermagem do Amazonas
	1.2. Relator: Ministro-Substituto Augusto Sherman Cavalcanti
	1.3. Representante do Ministério Público: não atuou
	1.4. Unidade Técnica: Secretaria de Controle Externo de Aquisições Logísticas (Selog) .
	1.5. Representação legal: não há.

Primeira Câmara

Alexandre Jabur (XXX.024.648-XX)

AUGUSTO SHERMAN

não há.

Não atuou

REPRESENTAÇÃO (REPR)

Secretaria de Controle Externo de Aquisições Logísticas (Selog).